【裁判字號】    89,自,1024
【裁判日期】    900607
【裁判案由】    詐欺
【裁判全文】
臺灣臺中地方法院刑事判決                八十九年度自字第一０二四號
    自  訴  人  乙○○
                丙○○○
    共同代理人  甲○○
    被      告  戊○○○
                丁○○
右列被告因詐欺案件，經自訴人提起自訴，本院判決如左：
    主  文
戊○○○、丁○○均無罪。
    理  由
一、自訴意旨略以：自訴人丙○○○、乙○○係母子關係，於民國八十八年九月間，
    共同成立連同會首共十七人，每會新台幣（下同）五萬元之民間互助會，半數會
    員由自訴人丙○○○邀集生意往來客戶，半數會員由自訴人乙○○邀集學校友人
    參加，由自訴人丙○○○擔任會首，於每偶數月二十日晚上八時在自訴人住宅開
    標，一次標二月份。起會時自訴人丙○○○邀被告丁○○參加，因採內標制，被
    告丁○○以必須使用其母即被告戊○○○之支票為由，要求增列被告戊○○○為
    會員，自訴人不疑有詐，表面雖列名二位，實係被告丁○○一人參加二會，除利
    用被告戊○○○之支票外，自標會、領取會款、簽發死會會款支票等會員權利義
    務均由被告丁○○單獨處理，嗣即先利用被告丁○○名義，以一萬一千八百元標
    得八十八年十一月份之互助會，詐取標金六十四萬八千元，並簽發彰化商業銀行
    中港分行被告戊○○○名義之支票十三張支付死會會款，復利用被告戊○○○名
    義，以一萬五千八百元標得八十九年一月份之互助會，詐取標金六十一萬零四百
    元，並簽發台灣銀行台中工業區分行被告戊○○○名義之支票十三張支付死會會
    款，上開支票除八十八年十二月二十五日到期之支票兌現外，其餘支票均遭退票
    並拒絕往來，退票後又置之不理。八十八年十二月二十日開標，被告丁○○以戊○○○名義，以一萬五千八百元搶得八十九年一月份之互助會時，自訴人曾表明
    依會單第五點規定，參加二會者，另一會應過半始可再標，應移由次高標之賴豐
    盛得標，而賴豐盛亦對之表明應依規定移由其得標，因被告丁○○遞出名片予賴
    豐盛，且聲稱以其社會地位事業名銜不致倒會，自訴人及賴豐盛均陷於錯誤，始
    由被告丁○○受領該月份標金六十一萬零四百元。民間互助會得標者對如何按期
    完納死會會款應有妥善規劃，即對得標金額應有明確妥適用途，被告等說明標金
    用於經營出租套房之修繕裝潢，但就如何還款始終支吾以對，僅說明數年前曾被
    倒三百餘萬元，顯示係因被倒而蓄意倒本會款，自始即設計詐財意圖甚明，因認
    被告等涉有刑法第三百三十九條第一項之詐欺取財罪嫌云云。
二、按犯罪事實應依證據認定之，無證據不得推定其犯罪事實，刑事訴訟法第一百五
    十四條定有明文，而所謂認定犯罪事實之證據，係指足以認定被告確有犯罪行為
    之積極證據而言。又刑法第三百三十九條第一項詐欺取財罪之成立，以意圖為自
    己或第三人不法之所有，以詐術使人將本人或第三人之物交付為要件，所謂以詐
    術使人交付，必須被詐欺人因其詐術而陷於錯誤，若其使用方法，不能認為詐術
    ，亦不致使人陷於錯誤，即不構成該罪。本件訊據被告戊○○○、丁○○均堅詞
    否認詐欺取財犯行，辯稱被告與自訴人丙○○○於八十五年間，因參加台中市忠
    孝國小老師招募之互助會認識，自訴人於八十七年五月十日成立會首連同會員共
    二十一人，每會三萬元之互助會，被告即各參加一會，迄八十九年一月十日止，
    均按期繳交會款，自訴人丙○○○亦曾借用被告戊○○○名義之支票，被告丁○○並曾以被告戊○○○之支票向自訴人丙○○○調現，皆如期兌領，可知雙方係
    財務相互幫忙。自訴人於八十八年九月二十五日招募第二組五萬元之互助會，邀
    集被告各參加一會，被告即交付二張會首支票，當時該會招募會員未達二十一人
    ，自訴人尚託請被告丁○○介紹其姊張文慈參加一會，被告丁○○於八十八年十
    月二十五日得標，為第三個月得標，得標利息一萬一千八百元，尚低於其他得標
    利息，被告戊○○○於八十九年一月二十五日得標前已繳納四個月會款，互助會
    本係互相幫忙之民間資金調度。而被告戊○○○已逾七十三歲，所有支票、財務
    收支及對外金錢往來均由女兒被告丁○○代為協助處理，被告戊○○○、丁○○
    本即言明各參加一會，否則自訴人怎會同意被告標會及交付會款。又被告係經營
    套房出租事業，九二一地震後因房客搬出一半以上，影響甚鉅，致租金不夠繳付
    銀行利息，另被告於八十七年七月八日遭楊金義詐騙三百萬元，又於八十八年五
    月二十四日向鄭永宜購買坐落台中市○○街一００號九樓整層樓面，隔成十五間
    套房，價款九百八十萬元，另裝潢及其他費用花費約三百萬元，又於八十八年五
    月二十八日借用己○○名義購買坐落台中市○○路○段一三三巷八號七樓之八房
    屋，連同裝潢亦花費八百二十萬元，僅向銀行貸款四百萬元，自備款四百二十萬
    元，被告並無詐欺等語。
三、經查被告戊○○○、丁○○確於八十七年五月間，即參加自訴人乙○○為會首，
    會首連同會員共二十一人，每會三萬元之民間互助會，被告丁○○、戊○○○分
    別於八十七年六月十日及同年十月十日標得會款，自訴人並曾於八十八年二月間
    及同年九月間向被告丁○○借票使用等情，有被告等提出之互助會名單、切結書
    、借票證明書等影本附卷可稽，自訴代理人亦自承被告前曾參加自訴人丙○○○
    邀集之互助會等語，顯見被告等與自訴人間早自八十七年間即有金錢往來。又被
    告戊○○○在彰化商業銀行中港分行之第000000000號支票存款帳戶，
    雖自八十八年十一月七日即開始退票，惟陸續辦理註銷手續，至八十九年四月十
    四日始經票據交換所公告拒絕往來，另在台灣銀行台中工業區分行之第三八四二
    六號支票存款帳戶，除於八十八年五月二十五日退票一張金額十六萬一千元外，
    至八十九年二月二十五日再開始有退票紀錄，八十九年四月十四日公告拒絕往來
    ，亦有彰化商業銀行中港分行彰中港（九０）字第０五六七號函、台灣銀行台中
    工業區分行（八九）銀中工字第三六０一號函附退票紀錄卡、交易明細表在卷足
    憑。再被告丁○○曾於八十八年五月二十五日，以合計九百八十萬元之總價向鄭
    永宜購買坐落台中市○○街一００之一至一００之十五號九樓房屋，又於八十八
    年五月二十八日，借用己○○名義，以八百二十萬元之價格，向王陵賢購買坐落
    台中市○○路○段一三三巷八號七樓之八號房屋，並有不動產買賣契約書影本二
    份附卷足參，復經證人己○○證述屬實，已難謂被告等於八十八年九月間參加自
    訴人為會首之上開民間互助會時已無支付能力。則被告丁○○、戊○○○依民間
    互助會之契約關係，標得上開互助會第三會及第五會會款，自無施用詐術情事，
    縱被告戊○○○所有支票、財務收支及對外金錢往來，均由被告丁○○代為處理
    ，被告丁○○係以被告戊○○○名義參加自訴人邀集之上開互助會，其於該互助
    會第三次標會及第五次標會時標得會款，有違參加二會者，如有得標時，另一會
    應過半始可再標之約定，然此既為自訴人所明知，自訴人亦無陷於錯誤可言。況
    自訴人丁○○係經營套房出租業務，此由其向鄭永宜購買前述套房可知，被告丁○○所辯套房出租業務，因九二一地震後房客退租影響租金收入甚鉅，尚符常情
    ，被告等事後復與自訴人達成訴訟上和解，按月清償自訴人三萬元，亦難以被告
    等一時給付困難，遽認有何不法所有意圖，被告等所為自與詐欺取財罪之構成要
    件有間，不能令負該罪責。此外復查無其他積極證據，足證被告等有何詐欺取財
    犯行，均應為其等無罪之諭知。
據上論斷，應依刑事訴訟法第三百四十三條、第三百零一條第一項，判決如主文。
中      華      民      國      九十      年      六    月     七       日
                                        法  官  鍾  堯  航
右正本證明與原本無異。
如不服本判決，應於送達後十日內向本院提出上訴狀（須附繕本），上訴於台灣高等
法院台中分院。
                                        書記官
中      華      民      國      九十      年      六    月    七        日


司法院資訊處製作；財團法人民間司法改革基金會備份。
